【裁判字號】    95,台上,1154
【裁判日期】    950601
【裁判案由】    塗銷土地抵押權登記等
【裁判全文】
最高法院民事判決            九十五年度台上字第一一五四號
    上  訴  人  甲○○○即楊.
                          后8.
    訴訟代理人  王 秀 哲律師
    上  訴  人  乙 ○ ○
    訴訟代理人  葉 天 祐律師
上列當事人間請求塗銷土地抵押權登記等事件，兩造對於中華民
國九十五年二月十日台灣高等法院台南分院第二審更審判決（九
十四年度上更(二)字第一八號），各自提起上訴，本院判決如下：
    主  文
原判決關於駁回上訴人甲○○○之上訴，及該訴訟費用部分廢棄
，發回台灣高等法院台南分院。
上訴人乙○○之上訴駁回。
第三審訴訟費用，關於駁回上訴人乙○○之上訴部分，由該上訴
人負擔。
    理  由
本件上訴人甲○○○（即楊坤泉之承受訴訟人）主張：楊坤泉於
民國八十五年九月二十六日，將所有坐落嘉義縣梅山鄉○○段二
二五之二二一地號土地（下稱系爭土地）設定新台幣（下同）四
百萬元之抵押權（下稱系爭抵押權）予對造上訴人乙○○，約定
向乙○○借貸同額之借款，並於八十五年十一月二日辦妥抵押權
設定登記。詎乙○○嗣後並未交付該四百萬元借款，該抵押債權
並不存在，系爭抵押權登記應予塗銷，因乙○○爭執該債權存在
，且拒絕塗銷等情。爰求為確認乙○○對伊之上開四百萬元抵押
債權不存在，並塗銷系爭抵押權登記之判決｛第一審確認乙○○
對楊坤泉之抵押債權超過一百十六萬元部分不存在（即認一百十
六萬元抵押債權存在，二百八十四萬元抵押債權不存在），而駁
回楊坤泉其餘之訴；原審則將第一審判決抵押債權存在超過六十
六萬元部分予以廢棄，即認三百三十四萬元抵押債權不存在｝。
上訴人乙○○則以：伊於系爭抵押權設定登記前，因代楊坤泉清
償其欠訴外人謝號尚之借款六十六萬元，而受讓該債權。又楊坤
泉曾持其於八十五年九月九日簽發、同年月十五日到期、面額五
十萬元本票乙紙，與訴外人張順建等人簽發經楊坤泉背書如原判
決附表一所示，面額共一百七十三萬八千元支票九紙（下稱附表
一支票）及由訴外人富慶貿易有限公司（下稱富慶公司）或訴外
人楊永在簽發如原判決附表二所示面額共二百五十萬元支票六紙
（下稱附表二支票）向伊借款，屆期均未兌現，楊坤泉並以富慶
公司八十六年五月十日簽發之面額二百五十萬元支票乙紙換回附
表二支票。上開債務均係發生在系爭抵押權設定登記之前，應為
抵押效力所及等語，資為抗辯。
原審審理結果，以：系爭土地登記簿謄本之他項權利部分，關於
系爭抵押權之「權利價值」欄載明「四百萬元正」，但無擔保債
權種類限何債權之登載。乙○○既主張於抵押權設定之前受讓謝
號尚對楊坤泉之六十六萬元債權，及有以楊坤泉簽發五十萬元本
票、附表一（一百七十三萬八千元）及附表二支票（二百五十萬
元）向其調現之借款債權存在，而此項主張既為甲○○○所否認
，自應由乙○○負舉證責任。依證人謝號尚及代書張王素華所證
乙○○代償楊坤泉對謝號尚之欠款而受讓該債權相符，且由系爭
土地登記簿謄本所載原設定三百萬元抵押權由謝號尚（以謝號級
名義登記）辦理塗銷及於同日設定予乙○○之方式呈現，益顯渠
等證言應屬可採。而楊坤泉之子楊永在於另案訴訟｛台灣嘉義地
方法院（下稱嘉義地院）八十六年度簡上字第一五一號｝，就謝
號尚證述楊坤泉欠其六十六萬元，由乙○○代為清償等情時，亦
表示沒意見。則乙○○代楊坤泉清償積欠謝號尚六十六萬元，且
設定抵押權之初即係在擔保該六十六萬元之債權及兩造間之其他
借款債權債務無疑。甲○○○否認該筆六十六萬元之債務，並無
可採。惟乙○○主張伊對楊坤泉有上開以本票五十萬元、附表一
（共一百七十三萬八千元）、附表二之支票（共二百五十萬元）
調借現款之借款債權存在，係以證人謝號尚、張王素華及各該票
據為據，但為楊坤泉生前所否認。經查，乙○○於原審更審前自
承八十五、八十六年間，曾因經營六合彩，被判賭博罪緩刑之情
，再對照其於該一時間內（八十四年一月至八十六年六月），在
嘉義縣梅山鄉農會（下稱梅山鄉農會）存摺內往來之支票，每月
平均在二十張上下，八十四年即近五百八十張，八十五年半年內
亦已三百五十張左右，一年半竟多達九百多張，一日內出入多張
支票，發票銀行遍佈全國一百四十幾家銀行，以其原駕駛大貨車
（現未再駕駛），並於鄉下經營小檳榔攤，未從事大事業，且又
自承並非經營地下錢莊，何以每月支票往來如此頻繁複雜？再參
酌楊坤泉同一時期之銀行往來資料，亦係支票往來甚多，復自承
並無從事生意等情；依此項事實，兩造間之票據關係複雜，乙○
○持有票據，並非當然即係因借款而取得。乙○○既主張各該票
據，係楊坤泉持向伊借款，且主張系爭抵押債權係借款（按附表
一之支票，楊坤泉雖負背書人責任，但已主張時效抗辯。另附表
二之票據，楊坤泉非票據債務人，乙○○亦未主張抵押債權包括
票據債權），固舉證人張王素華為證，但依證人張王素華於原審
所證情節，兩造間票據往來之債權債務關係，固屬實情，但該證
人僅參與抵押權設定事宜，而系爭抵押權設定前，並未目睹借款
之事，不清楚兩造間是否確有借款事宜，自無法擇取張王素華於
第一審所言，遽認系爭票據係楊坤泉持向乙○○借款而交付者。
另證人謝號尚於第一審固證稱：伊去乙○○家，有看過二、三次
楊坤泉以支票向乙○○借錢等語，然其與乙○○係同族堂兄弟，
難免偏頗，所為證述，已難遽採，況證人謝號尚本身亦與楊坤泉
因支票往來，發生爭執，是其所述借貸之詞，尚難遽採。且乙○
○於本件所主張楊坤泉以票調現之各筆金額，均數十萬元不等，
總數達四百七十餘萬元。另卷附乙○○持有富慶公司簽發或經楊
坤泉背書（發票日系爭抵押權設定之八十五年九月二十六日前，
而非附表一、二之支票）之支票金額計有五十八萬元，抵押設定
後未兌現之支票亦有四百二十七萬元，以此龐大之金額，倘係借
款應不難證明其資金來源及交付借款之事實。是證人謝號尚所稱
以支票調借現金，給付現金之證詞，難以採信。又依梅山鄉農會
九十二年二月十日梅信字第０五０一號函送乙○○之帳戶往來
明細表，乙○○並無法舉出有與五十萬元本票或附表一、二各紙
支票相對應之借款給付。其另主張楊坤泉於前開另案訴訟中，自
認向伊取得(一)八十五年十二月二十六日，五十萬元；(二)八十六年
一月十五日，三十萬元；(三)八十六年二月二十日，二十萬元；(四)
八十六年三月十八日，三十萬元；(五)八十六年三月一日，領得伊
為發票人之票款一百二十萬元，合計二百五十萬元。而伊又於(六)
八十六年一月八日及(七)八十六年三月十一日，自梅山鄉農會之存
摺內先後轉帳各三十萬元，合計六十萬元予楊坤泉。復於(八)八十
五年十二月間借予楊坤泉四十萬元。然核楊坤泉於前開另案之訴
狀，並未自認有各該借款債權之存在。況且乙○○所舉之上開債
權，均係兩造於八十五年九月二十六日簽訂系爭抵押設定契約書
之後，而依系爭土地登記簿謄本之記載：系爭抵押權原因發生日
期為八十五年九月二十六日，權利範圍所有權全部，權利價值四
百萬元，清償日期為八十六年（原判決誤載為八十九年）九月二
十六日，存續期限「無」。再對照抵押權設定契約書（俗稱公契
）關於「擔保權利總金額」四百萬元之下載「借據另立」，而「
聲請登記以外之約定事項」則載「１、交付利息日期及方法‧‧
‧每月交付壹次。」依上開記載以觀，兩造間之抵押權設定，既
未約定存續期間，又未約定最高額數，乃普通抵押權，並非最高
限額抵押權甚明；自僅限於兩造於八十五年九月二十六日訂立抵
押權立契前所發生之借貸債權無疑。是乙○○所主張之前開金額
，與系爭抵押權擔保之借款無涉，自無法為其有利之認定。乙○
○雖抗辯其借貸與楊坤泉之款項，係以其出售大埤（應係大埔美
之誤記）之土地所得價金八百萬元資金交付云云，但查乙○○出
售上開土地所得之八百多萬元價金，係於八十五年五月二日、六
月十三日進入其帳戶內，然於同年五月六日、六月十四日，分二
次即已分別轉出他人，有其梅山鄉農會支票往來明細表可按，是
其上開所辯，尚非可採。乙○○另又抗辯上開五十萬元本票部分
，經裁定准許強制執行，二百五十萬元支票部分，已由嘉義地院
判決確定，楊坤泉應給付票款，於該事件審理時，楊坤泉亦曾提
出賭債之抗辯，但為嘉義地院所不採，楊坤泉應受該項認定之拘
束，於本件中不能再為此項賭債之抗辯，但查所謂爭點效理論，
固為實務上所採認，姑不論其與現尚有效之最高法院七十三年台
上字第三二九二號判例意旨不符，是否係一穩妥之見解，尚難斷
定。即令採取此項理論，亦附有例外情形，即若當事人已提出新
訴訟資料，足以推翻原判斷時，仍可再為爭執。本件乙○○既主
張系爭抵押權所擔保之債權非票據債權，而係借款債權，而其持
有楊坤泉簽發之前開五十萬元之本票，僅係楊坤泉須負本票債務
責任而已；附表二之支票（楊坤泉非票據債務人）退票後而以富
慶公司八十六年五月十日簽發，經楊坤泉背書之面額二百五十萬
元支票乙紙換票，乙○○以楊坤泉為背書人負票據債務，據以請
求楊坤泉給付二百五十萬元票款，楊坤泉抗辯係賭債，雖經嘉義
地院判決乙○○勝訴確定，但該判決僅認楊坤泉之賭債抗辯為不
足採，而認該二百五十萬元票據債權存在而已。至於附表二之二
百五十萬元是否即為借款債權，則非該確定判決所審認，亦無從
由該給付票款之確定判決，進而認定該二百五十萬元，甚至於前
開五十萬元及附表一之一百七十三萬八千元，均係借款債權，核
與爭點效之援用無關。綜上，兩造於八十五年九月二十六日（原
判決誤載為二十五日）訂立之抵押權設定契約所設定之系爭抵押
權，係在擔保兩造間借貸之債權。而系爭抵押權設定之前，乙○
○受讓謝號尚六十六萬元借款債權，既屬可信，此六十六萬元自
屬抵押權所擔保之債權。另乙○○既無法舉證證明，其於系爭抵
押權設定前即對楊坤泉有其他借款債權存在，而前開各該票據債
權均非系爭抵押權所擔保之範圍。從而，甲○○○請求確認系爭
抵押權所擔保之債權，超過六十六萬元即三百三十四萬元不存在
，為有理由，應予准許，其餘部分即六十六萬元不存在為無理由
，不應准許。又系爭抵押權所擔保之債權計六十六萬元，且抵押
權具從屬性、不可分性，於其所擔保之債權未清償前，從屬權利
之抵押權即無從消滅，僅係抵押權之效力縮小範圍，就抵押物得
優先受償者以六十六萬元本息為限，則甲○○○請求塗銷系爭抵
押權設定登記，即屬無據，應予駁回等詞，因而將第一審判決
關於確認乙○○對楊坤泉抵押債權存在之金額超過六十六萬元部
分予以廢棄，改判駁回甲○○○該部分之訴及駁回其上訴，暨
駁回乙○○其餘之上訴。
一、關於廢棄發回部分：
查系爭土地於設定系爭抵押權登記予乙○○前，尚於八十四年十
一月十七日設定三百萬元之抵押權登記予乙○○（下稱第一次設
定），依證人即代書張王素華之證述，乙○○代償楊坤泉積欠訴
外人謝號尚之六十六萬元而受讓該債權所取得之擔保，應係該第
一次設定之抵押權，而非系爭抵押權，而該第一次設定之抵押權
登記，已於系爭抵押權設定前之八十五年九月二十五日以同年月
十二日「清償」為原因而塗銷（見一審卷第一六頁），甲○○○
又一再主張如系爭抵押債權包含該六十六萬元，應由乙○○舉證
證明於因「清償」而塗銷第一次設定之抵押權時有保留之協議或
提出該三紙支票正本等語，此一重要之攻擊防禦方法，攸關系爭
抵押債權是否包含該六十六萬元，理應由乙○○舉證以明之，乃
原審未遑究明楊坤泉之子楊永在於前開另案主張業已清償乙節，
是否係就第一次設定之抵押權而陳述，復對甲○○○上開重要之
攻擊防禦方法恝置未論，非無判決不備理由之違誤。其次，原審
既認系爭抵押權所擔保之債權在六十六萬元之範圍內存在，而將
第一審判決確認債權存在之金額超過該部分予以廢棄，即認不存
在之金額為三百三十四萬元，已較第一審所認不存在之金額二百
八十四萬元為高，顯係較有利於甲○○○，本應認甲○○○之上
訴為一部有理由，乙○○之上訴為無理由，並於廢棄範圍內再確
認系爭抵押債權中之五十萬元亦不存在，乃原審竟誤認乙○○之
上訴為一部有理由，甲○○○之上訴為無理由，並將廢棄部分改
判駁回上訴為一部有理由之甲○○○在第一審之訴，亦有違誤。
末按抵押權為擔保物權，具有從屬性，倘無所擔保之債權存在，
抵押權即無由成立，自應許抵押人請求塗銷該抵押權之設定登記
。查系爭抵押權為普通抵押權而非最高限額抵押權，所登記之「
權利價值」為四百萬元，如無該擔保之債權存在，縱其擔保之債
權並非全部不存在，亦無不許抵押人請求為部分塗銷之理。原審
疏未注意及此，遽為甲○○○此部分〔即(一)確認系爭抵押債權六
十六萬元不存在；及(二)塗銷系爭抵押權設定登記〕不利之判決（
原審誤將其上訴全部駁回），非無可議。上訴人甲○○○上訴論
旨，指摘原判決於其不利部分為不當，求予廢棄，不能認為無理
由。
二、關於駁回上訴部分：
查系爭抵押權設定契約書「擔保權利總金額」欄已載明「另立借
據」（見一審卷第一八頁），而乙○○迄未能提出確為系爭抵押
權所擔保之貸款借據，且乙○○與楊坤泉之票據往來頻繁，尚難
單憑持有之票據，遽認即為彼此間之借款而為系爭抵押權所擔保
之憑據。則證人謝號尚之證詞亦難推認乙○○持有之票據，係楊
坤泉因借款而交付，並為系爭抵押權所擔保之範圍。原審因以上
述理由，為乙○○敗訴之判決（原審誤認其上訴為一部有理由，
一部無理由，而駁回其餘上訴），經核於法洵無違誤。上訴人乙
○○上訴論旨，猶執陳詞，並以原審取捨證據、認定事實之職權
行使，及其他與判決基礎無涉之理由，指摘原判決於其不利部分
為不當，求予廢棄，不能認為有理由。
據上論結，本件上訴人甲○○○之上訴為有理由，上訴人乙○○
之上訴為無理由。依民事訴訟法第四百七十七條第一項、第四百
七十八條第二項、第四百八十一條、第四百四十九條第一項、第
七十八條，判決如主文。
中    華    民    國  九十五  年    六    月    一    日
                      最高法院民事第八庭
                          審判長法官  朱  建  男
                                法官  顏  南  全
                                法官  許  澍  林
                                法官  鄭  傑  夫
                                法官  蘇  清  恭
      本件正本證明與原本無異
                                      書  記  官
中    華    民    國  九十五  年    六    月   十六   日
                                                      j


司法院資訊處製作；財團法人民間司法改革基金會備份。
